臺灣高等法院民事判決　　　　　　　　 96年度家上字第101號
上　訴　人　乙○○
被　上訴人　甲○○
訴訟代理人　林思銘律師
上列當事人間請求請求離婚事件，上訴人對於中華民國95年11月
10日臺灣新竹地方法院95年度婚字第255號第一審判決提起上訴
，經本院於96年6月20日言詞辯論終結，判決如下：
    主  文
上訴駁回。
第二審訴訟費用由上訴人負擔。
    事實及理由
一、被上訴人起訴主張：兩造於民國（下同）65年間結婚，並育
    有五名女兒，其中四、五女為上訴人與他人所生。婚後伊從
    事山林農耕，上訴人則至新竹市經營飲食店，很少返家，只
    有過年過節會回家，小孩生活起居均由伊照料。而兩造自四
    女出生後就未曾在一起，且上訴人在碧悠電子公司工作，與
    泰國勞工交往，人際關係及生活複雜，且在外舉債，致當鋪
    上門催債，伊驚覺事態嚴重。按兩造已多年未同居，上訴人
    對伊及子女亦不聞不問，現在更居無定所，未與伊聯絡，顯
    有惡意遺棄繼續狀態中，亦有難以維持婚姻之重大事由，爰
    依民法第1052條第1項第5款、第2項規定訴請准予兩造離婚
    等語。
二、上訴人則以：伊不同意離婚，被上訴人沒有給伊錢，小孩生
    病被上訴人也不負責任，伊在外面開店生活，中秋節或過年
    會回去，今年已經回去三、四次。之前老人家住院，伊與小
    孩有去探視，現在老人家往生，也有盡到媳婦的責任等語，
    資為抗辯。
三、本件原審判決准被上訴人與上訴人離婚，上訴人提起上訴，
    求為判決：（一）原判決廢棄。（二）上廢棄部分，被上訴
    人在第一審之訴駁回。除引用原審之陳述外，另補陳略以：
    否認與他人生下四女及五女，亦無與泰國勞工交往、在外舉
    債，致當鋪催債等情事；又伊現與女兒居住，係為經營快餐
    店生意之方便，家中有事會返家居住等語。
四、被上訴人答辯聲明，請求駁回上訴，除引用原審之陳述外，
    另補陳略以：上訴人在外工作有8年時間，只有過年、過節
    才會回家，子女已長大，目前均在外居住，求學期間都是由
    被上訴人供給生活費，惟子女都不願出庭作証等語。
五、兩造不爭執事項：兩造係夫妻，現婚姻關係存續中，有被上
    訴人提出之戶籍謄本上配偶欄之登記可證（見原審卷第7頁
    ），並為兩造所不爭，堪信為真。
六、兩造爭執事項：
（一）上訴人有無以惡意遺棄他方在繼續狀態中？
（二）兩造有無難以維持婚姻之重大事由？
七、法院之判斷：
（一）上訴人有無以惡意遺棄他方在繼續狀態中？
  1、按夫妻之一方以惡意遺棄他方在繼續狀態中者，他方得向
     法院請求離婚，民法第1052條第1項第5款定有明文。且夫
     妻之一方以惡意遺棄他方者，不僅須有違背同居義務之客
     觀事實，並須有拒絕同居之主觀情事，始為相當（參見最
     高法院49年台上字第1251號判例意旨）。又民法第1052 條
     第1項第5款所謂夫妻之一方，以惡意遺棄他方，在繼續狀
     態中者，係指夫或妻無正當理由，不盡同居或支付家庭生
     活費用之義務而言，亦有最高法院39年臺上字第415號判例
     可資參照。
  2、經查，被上訴人甲○○主張上訴人乙○○離家多年，未履
     行夫妻同居義務，上訴人雖予以否認，並辯稱伊是為了生
     活才會到外面做生意，有常常回家云云，但查上訴人已自
     承係與女兒同住（見本院卷第16頁反面），其在原審復已
     承認從竹東家中離家，已搬出8年，中秋節或過年會回去，
     今年已經回去三、四次等語（見原審卷第36頁），顯然上
     訴人至少已離家8年以上，則被上訴人主張上訴人離家多年
     未履行同居義務，堪信係屬事實。上訴人雖否認有惡意遺
     棄被上訴人之主觀意思云云，然觀之上訴人工作地點在新
     竹市，距離被上訴人所居住之竹東，仍屬一日內即可往返
     之距離，上訴人竟僅於過年、中秋節才返家探視，參之其
     在原審95年10月27日言詞辯論期日表示今年（即95年）已
     返家三、四次（見原審第36頁），顯然其於一年內至多僅
     返家數次而已，且無不返家同居之正當理由，其有拒絕履
     行夫妻同居義務之主觀意思亦明，故被上訴人主張上訴人
     惡意遺棄伊在繼續狀態，堪予採信。此外，復查無其他積
     極證據足資證明上訴人有不能同居之正當理由，從而，參
     酌前揭規定及說明，被上訴人依民法第1052條第1項第5款
     之規定訴請離婚，即無不合，應予准許。
（二）兩造有無難以維持婚姻之重大事由？
     被上訴人依據民法第1052條第1項第5款與同條第2項請求離
     婚，核屬單一的聲明選擇的合併，其依據民法第1052條第
     1項第5款請求離婚既屬有理由，其餘之請求即無再予論述
     之必要。
八、綜上所述，被上訴人依據民法第1052條第1項第5款請求離婚
    ，應予准許。原審所為上訴人敗訴之判決，於法並無違誤。
    上訴意旨指摘原判決不當，求予廢棄改判，為無理由，應予
    駁回。
據上論結，本件上訴為無理由，依民事訴訟法第449條第1項、第
78條，判決如主文。
中　　華　　民　　國　　96　　年　　6 　　月　　27　　日
　  　　　　　　　　民事第十四庭
                        審判長法　官  許正順
　　  　　　　　　　　　      法　官  黃麟倫
　　　  　　　　　　　　      法　官  張  蘭
正本係照原本作成。
如不服本判決，應於收受送達後20日內向本院提出上訴書狀，其
未表明上訴理由者，應於提出上訴後20日內向本院補提理由書狀
（均須按他造當事人之人數附繕本）上訴時應提出委任律師或具
有律師資格之人之委任狀；委任有律師資格者，另應附具律師資
格證書及釋明委任人與受任人有民事訴訟法第466條之1第1項但
書或第2項（詳附註）所定關係之釋明文書影本。
中　　華　　民　　國　　96　　年　　6 　　月　　27　　日
　　　　　　　　　　　　　　　書記官  應瑞霞
附註：
民事訴訟法第466條之1（第1項、第2項）：
對於第二審判決上訴，上訴人應委任律師為訴訟代理人。但上訴
人或其他法定代理人具有律師資格者，不在此限。
上訴人之配偶、三親等內之血親、二親等內之姻親，或上訴人為
法人、中央或地方機關時，其所屬專任人員具有律師資格並經法
院認為適當者，亦得為第三審訴訟代理人。
